臺灣高等法院高雄分院刑事判決　　　　99年度上訴字第2081號
上　訴　人　臺灣高雄地方法院檢察署檢察官
被　　　告　王金木
上列上訴人因被告違反森林法案件，不服臺灣高雄地方法院99年
度訴字第908 號中華民國99年11月11日第一審判決（起訴案號：
臺灣高雄地方法院檢察署98年度偵字第29089 號），提起上訴，
本院判決如下：
    主  文
原判決撤銷，發回臺灣高雄地方法院。
    理  由
一、公訴意旨略以：被告王金木知悉其住處後方山坡地即高雄市
    ○○區○○段69地號土地（下稱系爭土地），自民國3 年起
    即公告為風景保安林地，且於73年4 月13日登記為國有土地
    ，屬於財政部國有財產局臺灣南區辦事處（下稱國有財產局
    ）所管轄，不得擅自占用，竟於95年間某日起，擅自在系爭
    土地興建磚造平房1 棟而占用面積151 平方公尺，供自己居
    住。嗣國有財產局人員於98年5 月8 日勘查發現而報警究辦
    。因認被告涉犯森林法第51條第3 項、第1 項於保安林內擅
    自佔用罪嫌。
二、原判決略以：
(一)、檢察官認被告王金木涉犯森林法第51條第3 項、第1 項於保
    安林內擅自佔用罪嫌，係以證人蔡瑞郎之證詞，及國有財產
    局函、土地登記謄本、使用現況略圖、98年5 月13日會勘記
    錄與照片、空照圖、履勘筆錄、履勘照片、衛星影像照片、
    高雄市政府地政處鹽埕地政事務所土地複丈成果圖、保安林
    登記簿等為據。訊據被告固坦承有在系爭土地上興建磚造平
    房1 棟（即土地複丈成果圖A 部分所示），惟否認有何於保
    安林內擅自占用犯行，辯稱：伊於幾十年前就住在那裡使用
    系爭土地，系爭土地是伊父生前（已去世20餘年）整地，原
    本搭蓋鐵皮屋，因95年颱風過後被摧毀，所以伊才拆掉重蓋
    ，重建磚造平房範圍跟原鐵皮屋大小差不多等語。
(二)、系爭土地為國有財產局管理之公有土地，且經公告列為保安
    林，而被告王金木於95年間某日，未經財政部國有財產局之
    許可，在系爭土地上興建磚造平房1 棟之事實，業據被告自
    承在卷，核與證人即國有財產局職員許正坤、蔡瑞郎分別於
    警詢、偵查證述相符（見偵卷第4 至5 頁、第40頁），復有
    系爭土地登記第二類謄本、國有土地勘（清）查表- 土地使
    用現況略圖、國有財產局98年5 月13日2302保安林地新占用
    案件會勘記錄、90年5 月9 日及93年12月31日土地勘清查表
    、平面圖、臺灣高雄地方法院檢察署98年10月20日履勘筆錄
    、行政院農業委員會林務局屏東林區管理處98年10月26日屏
    治字第0986221636號涵及所附Google衛星影像拍攝照片、正
    射影像圖、高雄市政府地政處鹽埕地政事務所土地複丈成果
    圖、現場照片、保安林登記簿（見他卷第11至13頁、偵卷第
    14至26、28頁）在卷可稽，是被告確於上開時、地擅自占用
    保安林等情，已堪認定。
(三)、被告王金木所辯上開各情，已據證人即高雄市鼓山區桃源里
    里長蔡福進於審理證稱：伊於77年擔任里長時，系爭土地上
    就有個鐵皮屋屋頂之木造房屋，後來因颱風摧毀，被告才重
    新修建起來，伊於被告興建磚造平房後，有去過該處，該處
    所在之土地與已倒塌之木造鐵皮平房是同一土地，最早的擋
    土牆是石頭堆置的，偵卷第24頁照片所示之擋土牆是85年時
    做好的，與現在的擋土牆是相同的，而現在被告重興興建的
    磚造平房是在擋土牆範圍內等語（見訴字卷第33頁反至第34
    頁反）相符。又證人蔡瑞郎於審理證述：伊於93年12月31日
    有去勘查系爭土地，當時靠路邊有一間RC造一樓平房，沿旁
    邊上去有一間已倒塌房子，倒塌的房子只剩下基地，即偵卷
    第20頁鉛筆圈起來之處，另外打勾處為有人住之RC造平房，
    該土地整塊地是打平的，倒塌房子與RC造平房旁邊均有擋土
    牆，伊去勘查時，偵卷第24頁照片所示之擋土牆當時就已存
    在等語（見訴字卷第32至33頁），則現今系爭土地旁之擋土
    牆於85年既已建築完成，核與證人蔡瑞郎於93年12月31日勘
    查時相同，而倒塌之木造鐵皮平房與興建後之磚造平房復均
    在該擋土牆內，堪認被告係於同一擋土牆內，將原有建物拆
    除另予改建，並未擴大其占用範圍，是被告至遲於85年起即
    占用系爭土地無訛。再觀諸卷附94年衛星影像拍攝照片（見
    偵卷第20頁），系爭土地上之鐵皮木造房屋雖經摧毀，然建
    物殘骸尚能清晰可見，參以證人蔡福進於審理證述：木造鐵
    皮平房被摧毀後，原來該處放置的農具也一起被埋在下面，
    被告慢慢的再清理等語（見訴字卷第34頁），足見系爭土地
    上之木造鐵皮平房雖已被摧毀未能再予使用，然被告於該期
    間內仍放置其農作用具，復會陸續清理，是其始終未曾中斷
    占有狀態，應堪認定。此外，復查無其他積極證據足認被告
    係於追訴權時效期間內始開始占用系爭土地，從而，被告辯
    稱所辯，尚非虛妄，足堪採信。
(四)、綜上所述，被告王金木至遲於85年擋土牆修建完成起即占用
    系爭土地，迄本件實施偵查日即98年8 月21日時止（見他卷
    第1 頁之收案戳章），至少已逾10年，期間均未曾中斷占有
    之狀態，且被告係在已占用之土地上改建磚造平房1 棟，並
    無其他擴建情形，空間上亦未擴大占有範圍。此外，復無偵
    查之程序不能開始或繼續情形，是揆諸前開說明，被告被訴
    上開犯行，追訴權時效已完成，應依刑事訴訟法第302 條第
    2 款之規定，諭知免訴之判決。
三、按竊佔罪為即成犯，於其竊佔行為完成時犯罪即成立，以後
    之繼續佔用乃狀態之繼續，而非行為之繼續，故竊佔後雖於
    原竊佔範圍內變更其使用之方法，固不構成另一新竊佔罪，
    有關追訴權時效之起算，仍應以最初竊佔行為完成時為準。
    然如於竊佔後超逾原竊佔面積予以擴建，則構成另一新竊佔
    罪，其追訴權時效應自擴建時起算（最高法院97年度台上字
    第6004號判決要旨足參），亦即竊佔罪雖屬即成犯，但如有
    新的竊佔事實，則為新的竊佔犯行，追訴權時效應自新的竊
    佔行為成立時，重行起算。
四、經查：
(一)、原判決所採認「被告王金木係於同一擋土牆內，將原有建物
    拆除另予改建，並未擴大其占用範圍」，雖係以證人蔡福進
    （里長）及蔡瑞郎（國有財產局職員）於原審證詞為據，然
    上開證人均未能證實被告重建新屋後之面積，是否確與原鐵
    皮屋面積相同，又證人蔡福進所稱「偵卷第24頁照片所示之
    擋土牆是85年時做好的，與現在的擋土牆是相同的，而現在
    被告重興興建的磚造平房是在擋土牆範圍內」等語，對照該
    處照片可知，所謂擋土牆係位於重建新屋之「左、後」兩側
    ，並非「前、後、左、右」四側均屬擋土牆，自難僅以此部
    分證詞，遽認重建於兩側擋土牆內之新屋面積即同於於鐵皮
    屋。再依證人蔡瑞郎於原審所證「倒塌的房子只剩下基地」
    等語，對照該處照片（偵卷第22至24頁），被告重建之新屋
    本體固位於原有基地上，但原有基地範圍不包括屋前之「4
    級水泥梯階」，則新屋前之「4 級水泥梯階」之佔用範圍，
    是否有超逾原竊佔面積之情，容有再予詳查之必要。
(二)、依卷附複丈成果圖、卷附照片所示，被告王金木雖坦認其所
    竊佔之國有土地A 部分，係因93年間颱風吹倒上址原搭建木
    造房屋（上搭鐵皮屋頂）後所重建之新屋云云，然被告有無
    於原鐵皮屋毀損後中斷佔有之意，究竟相隔多久又重建之時
    間尚屬不明，而觀諸卷附現場照片顯示，該新屋業已申請「
    電錶」，且既屬重建欲供居住，衡情亦應有供水之需，則關
    於該處新屋之「水」、「電」設備係何時申請？亦可佐以判
    斷被告所辯重建時間是否屬實。此外，參照證人蔡瑞郎於偵
    查所證「我看到是前面下方有一棟房子，上面後方有一棟已
    經毀損的沒有屋頂的，只剩房子的基礎在那邊。（問：是剛
    毀損或是已廢棄很久？）我無法確定，只剩一個基礎在那邊
    ，應該是沒做什麼利用」（偵卷第40頁），及證人蔡福進於
    原審證述「木造平房最早以前是在養羊，後來沒有養羊，就
    搭蓋木造房屋、上蓋鐵皮屋頂，擺放農作的用具，我上述是
    指颱風摧毀之前的使用狀況」、「屋主當時就住在下面的房
    子，被摧毀的木屋就沒有再使用了，原來該處放置的農具當
    時也一起被埋在下面，屋主慢慢的再清理」（原審卷第33頁
    反面、第34頁正面）等語，顯見被告原使用之木造平房（鐵
    皮屋）係供擺放農具，而在該屋被颱風摧毀後，僅存水泥基
    地平台，被告並無為任何之使用已明；縱使被告曾於颱風後
    陸續清理上址，惟於93年12月31日國有財產局人員蔡瑞郎勘
    查時，該處已不見任何原房屋之殘餘物或堆放農具，僅剩水
    泥基地，則被告之前占用狀態是否結束而告中斷，仍需究明
    以利法律適用。從而，原判決所為「鐵造鐵皮平房雖已被摧
    毀未能再予使用，然被告於該期間內仍放置其農作用具，復
    會陸續清理，是其始終未曾中斷占有狀態」之認定，尚嫌速
    斷。
五、綜上所述，被告王金木在系爭土地重建新屋之占用事實，其
    追訴權時效究應如何計算，尚有未明之處。原審未予詳察，
    即以被告被訴上開罪嫌之追訴權時效已完成，逕為諭知免訴
    之判決，自非妥適。原審檢察官提起上訴，執此指摘原判決
    不當，為有理由，本院自應將原判決予以撤銷；又本件係因
    原審判決諭知免訴係不當而撤銷，為顧及被告之審級利益，
    自應發回原審法院更為妥適之審理，並不經言詞辯論逕行判
    決。
據上論結，應依刑事訴訟法第369 條第1 項後段、第372 條，判
決如主文。
中    華    民    國  100     年    2     月    16    日
              刑事第三庭    審判長法  官  莊崑山
                                  法  官  唐照明
                                  法  官  張意聰
以上正本證明與原本無異。
如不服本判決應於收受本判決後10日內向本院提出上訴書狀，其
未敘述上訴理由者，並得於提起上訴後10日內向本院補提理由書
狀（均須按他造當事人之人數附繕本）「切勿逕送上級法院」。
中    華    民    國   100    年    2     月    16    日
                                  書記官  王秋淑